【裁判字號】    88,家上,214
【裁判日期】    900403
【裁判案由】    給付剩餘財產
【裁判全文】
台灣高等法院民事判決  八十八年度家上字第二一四號
       上  訴  人    乙○○
       訴訟代理人    廖忠信律師
       複  代理人    周文哲律師
       被  上訴人    甲○○
       訴訟代理人    王如玄律師
                     謝幸伶律師
右當事人間請求給付剩餘財產事件，上訴人對於中華民國八十八年四月十三日臺灣臺
北地方法院八十五年度家訴字第五六號第一審判決提起上訴，本院判決如左：
    主    文
原判決廢棄。
被上訴人在第一審之訴駁回。
第一、二審訴訟費用由被上訴人負擔。
    事    實
甲、上訴人方面：
壹、聲明：如主文所示。
貳、陳述：除與原判決記載相同者外，補稱略以：
一、依民法第一千零三十條之一剩餘財產分配請求權之立法理由所示，夫妻雙方對家
    庭維持及財產增加有貢獻者，於婚姻關係消滅後，就雙方剩餘財產之差額，始有
    請求分配之權，被上訴人於民國八十三年間拋夫棄子，離家在外二年，未盡為人
    妻為人母之責，經台灣台北地方法院以惡意遺棄為由，判決准予離婚確定，被上
    訴人自無權請求分配剩餘財產。
0 、坐落台北市○○區○○段三小段第二九八號土地應有部分九○八二七分之一九暨
    其上門牌號碼台北市○○○路○段三一一巷四十三弄二十五號一樓房屋（下稱系
    爭房地），係上訴人之父親高木生（下稱高木生）於七十五年十一月所購，贈與
    上訴人及上訴人之弟，依法不屬剩餘財產分配之列。又七十五、七十六年間兩造
    每月薪資合計約新台幣（以下同）三萬五千零三十七元，加上上訴人兼差開計程
    車每月收入約四千元，亦無法支付系爭房地每月四萬四千元之貸款，況被上訴人
    無法舉證證明其將薪資交由上訴人處理，且當時兩造每月尚需支付汽車、電腦等
    貸款，足證被上訴人主張系爭房地係兩造合購，純屬虛構。
三、上訴人於中國信託商業銀行，大眾商業銀行及彰化商業銀行並無大筆存款，被上
    訴人謂上訴人於上述銀行有百萬之存款，並非事實。至上訴人於八十四年底至八
    十六年初在大眾商業銀行雖有若干定期存款，惟此係上訴人父母為免個人利息所
    得超過二十七萬元，為分散利息所得，存於上訴人帳戶內，非上訴人所有，更與
    被上訴人無關。況被上訴人八十三年間即離家在外，而前揭定期存款係八十四年
    底存入，被上訴人當時對家庭財產無任何貢獻，縱該筆定期存款為上訴人所有，
    被上訴人亦無權利請求分配。
參、證據：除援用原審提出者外，補提台北市政府國民住宅繳款通知單、戶口名簿、
    互助會單影本各一紙為證。
乙、被上訴人方面：
壹、聲明：駁回上訴
貳、陳述：除與原判決記載相同者外，補稱略以：
一、剩餘財產分配請求權，係在肯定家務勞動者對家中財富累積之貢獻，故「夫或妻
    於婚姻關係存續中所取得而現存之原有財產」，即應列入分配，與婚姻之過咎誰
    屬無涉。又於婚姻關係存續中取得之財產，為原有財產，於聯合財產關係消滅時
    尚存在者，即應列為剩餘財產分配對象，倘他方主張非原有財產而不列入分配，
    應負舉證責任。系爭房地係上訴人於婚姻關係存續中因買賣而取得，離婚時仍屬
    上訴人所有，應列入剩餘財產分配對象，上訴人主張系爭房地為高木生信託或贈
    與，應就「信託或贈與」負舉證責任。
二、上訴人與高木生未就系爭房地訂立書面信託契約，未辦理信託登記，又與高木生
    出具謂系爭房地係贈與上訴人及其弟之證明書不同，自難認系爭房屋為高木生所
    有。又系爭房屋如係高木生所贈，何以未訂定贈與契約，未繳交贈與稅，非以贈
    與為移轉登記原因，而上訴人所提之台北銀行繳款明細表及分期攤還送款簿存根
    等證物，亦不足以證明購置系爭房屋之資金為高木生所支付，故上訴人及高木生
    主張系爭房屋為贈與與事實不符。又縱認系爭房地部分價款係由高木生繳納，亦
    僅該部分不得列入分配範圍。
參、證據：援用原審所提證物。
    理    由
一、被上訴人主張：系爭房地係兩造於婚姻關係存續中之七十六年間合資購置，登記
    為上訴人所有，兩造嗣於八十五年五月間經判決離婚確定，該房地為上訴人婚姻
    關係存續中取得之原有財產，價值為七百五十七萬二千九百四十三元，依民法第
    一千零三十條之一規定，伊得於扣除上訴人所負之債務及伊剩餘之財產後，請求
    分配剩餘財產等情，求為命上訴人給付伊二百萬元及自起訴狀繕本送達之翌日起
    至清償日止按年息百分之五計算利息之判決。
二、上訴人則以：被上訴人於八十三年間即拋夫棄子，離家在外，未盡為人妻為人母
    之責，對家庭之維持及財產之增加均無貢獻，依民法第一千零三十條之一立法意
    旨所示，被上訴人無權請求分配剩餘財產；況系爭房地係伊父親高木生贈與伊及
    伊弟弟高秉琪，為伊無償取得之財產，依同條第一項但書規定，自不在分配之列
    等語，資為抗辯。
三、經查，兩造於七十三年三月二十四日結婚，八十五年五月七日經法院判決離婚，
    於婚姻關係存續中未訂立夫妻財產制，七十五年十一月八日以上訴人名義向台北
    市政府國民住宅處購買系爭房地，兩造離婚時，系爭房地仍登記為上訴人所有等
    事實，為兩造所不爭執，並有臺灣臺北地方法院八十五年度婚字第一三九號判決
    影本、土地及建物登記簿謄本等附卷可稽【見原審卷(一)七─一九頁】，堪信為真
    實。
四、按夫妻未以契約訂立夫妻財產制者，除本法另有規定外，以法定財產制，為其夫
    妻財產制；又聯合財產關係消滅時夫或妻於婚姻關係存續中所取得而現存之原有
    財產，扣除婚姻關係存續中所負債務後，如有剩餘，其雙方剩餘財產之差額，應
    平均分配。但因繼承或其他無償取得之財產，不在此限。民法第一千零五條、一
    千零三十條之一第一項分別定有明文。茲應審酌者為，系爭房地究係兩造於婚姻
    關係存續中合資購買之財產，或係上訴人無償取得之財產？查：
  (一)系爭房地係高木生所購，贈與上訴人及上訴人之弟弟高秉琪之事實，業據高木生
    到庭證述「我以前住和平東路，當初鄰居說我住附近要我買，我本來是想買被告
    （即上訴人）及弟弟，二個人的名字，但國宅不能買二人的名義，我才買被告的
    名義，價款是我祖先留下的及我做生意賺的。．．兩造婚姻存續中他們都沒有拿
    錢給我，是我在負擔他們家計的，價款是政府徵收土地補助的，七十六年時我也
    在賺錢，．．．房屋每個月的貸款也是我在付的．．」「買系爭房子時頭期款是
    我去貸的．．」等語明確【見原審卷(一)三五、三六頁】，並出具證明書在卷可按
    【見本院卷(一)一五六頁】，且兩造於婚後即居住於台北縣新店市○○路○段七四
    巷一○弄五號之房屋，系爭房地購買後，亦未遷至該處居住，七十七年一月二十
    九日並由上訴人之弟弟高秉琪一家四口遷入系爭房屋，有戶口名簿可憑【見本院
    卷(一)一五七頁】，倘系爭房地係兩造合購，豈有不自住之理？
  (二)系爭房地總價款二百六十六萬四千零六十一元，其中訂金三萬元、自備款三十七
    萬八千零六十一元、國宅基金貸款五十萬元、銀行配合貸款七十萬、分期自備款
    一百零五萬六千元。而分期自備款一百零五萬六千元部分，自七十五年十二月八
    日起分二十四期，每期攤還四萬四千元，於七十九年六月七日結清；國宅基金貸
    款及銀行配合貸款部分自七十五年十二月起分期攤還，八十八年十一月九日清償
    完畢等事實，為兩造所不爭執，並有台北市政府出售國民住宅繳款通知書、台北
    市政府國宅處八十六年六月十九日北市宅五字第八六二二六八九二○○函、台北
    銀行營業部國宅貸款分期還款憑單、國民住宅貸款清償證明書在卷可憑【見原審
    卷(一)(二)一三五頁、本院卷(一)八四、一五三─一五五頁】，堪信為真正。茲就系爭
    房地價款繳納情形分述如下:
    (1)自備款三十七萬八千零六十一元部分：其中三十五萬元係由高木生以其所有坐
      落台北縣新店市○○○段寶斗厝小段二三五地號土地應有部分九○○○分之二
      三七及其上門牌號碼台北縣新店市○○路○段七四巷十弄五號房屋（現地址改
      編為台北縣新店市○○路六五巷五號一樓）向台北區中小企業銀行辦理抵押貸
      款三十五萬元支付，為被上訴人所不爭【見原審卷(二)八頁、四七頁反面、本院
      卷(一)一八一、二五九頁】，並有抵押權設定契約書在卷可憑【見本院卷(一)八五
      、八六頁】，嗣該貸款於八十五年七月十日由高木生清償，有清償證明帳卡、
      清償債務證明書為證【見本院卷(一)八七、二七一頁】，被上訴人雖主張上開向
      台北區中小企業銀行貸款之三十五萬元，係兩造以分期付款方式償還云云，惟
      無法舉證證明之，自不採信。
    (2)國宅基金貸款五十萬元及銀行貸款七十萬元部分：繳納期限原均自七十五年十
      二月八日起至九十年十二月八日止，分期繳納，惟至八十八年十一月九日即全
      部繳清，其中自八十年六月起至八十五年十二月止，由高木生以台北市銀行一
      七三四八帳號轉帳繳納三十三次，合計四十二萬零六百十六元，有台北銀行和
      平分行於八十九年十二月二十一日以北銀和營字第八九六○二九一五○○號函
      檢附該行高木生支存戶一七三四─八帳號八十年五月起至八十八年十一月止之
      存款明細帳（外放），及上訴人提出之附表、高木生存款明細帳在卷可憑，【
      見本院卷(一)二七二─二九四頁上證十二、卷(二)一○、一九─四三頁附件三、六
      二頁】，而依上開附表及高木生存款明細帳所示，高木生支出之金額即係上訴
      人以其○一─一六四─○一五一八─一帳號（國宅基金貸款帳號）及一四─一
      六四─六○三五三─六帳號（銀行配合貸款帳號）分別繳納此二種貸款之總合
      ，有上訴人上開二帳號之明細表可按【見本院卷(二)三、一○─一八頁】，被上
      訴人對於上開高木生存款明細帳上所示支出之金額與二筆貸款本息相符，亦不
      爭執【見本院卷(二)四六頁】，足見高木生上開金額係用以繳納系爭房地貸款。
      另八十二年七月、八月、十二月、八十三年八月，上述二筆貸款各應繳納四千
      八百二十一元、四千八百二十一元、四千七百六十七元、四千七百六十七元及
      七千三百七十三元、七千三百七十三元、七千二百九十四元、七千二百九十四
      元，合計應繳納貸款一萬二千一百九十四元、一萬二千一百九十四元、一萬二
      千零六十一元、一萬二千零六十一元，共四萬八千五百一十元，亦係由高木生
      簽發支票，存入上訴人帳戶內繳納，有支票影本四紙、存款明細帳在卷可按【
      見本院卷(二)五一、五二、三二、三三頁】；又八十八年十一月九日時該二筆貸
      款尚有餘額十萬八千零六十元、十六萬零四百六十六元，共二十六萬八千五百
      二十六元未繳，亦係由高木生以支票支付二十五萬元，現金支付一萬八千五百
      二十六元，有台北銀行營業部八十九年十二月二十二日北銀營出字第八九六○
      二六三一○○號函檢附支票影本、台北銀行營業部國宅貸款分期還款憑單、國
      民住宅貸款清償證明書可稽【見本院卷(二)六三、六四頁、卷(一)一五四、一五五
      頁】。至七十五年起至八十年六月高木生之存款明細表因已逾保存期限，銀行
      無法提供等情，業據本院向台北銀行和平分行調閱自七十五年十一月起至八十
      八年十二月止之存款明細，而該行僅檢送八十年五月起之明細表可證（外放）
      ，故由八十年六月起貸款大部分均由高木生以此帳號支出以觀，衡諸常情，上
      訴人主張八十年六月前之貸款亦係由高木生繳納，應堪採信。被上訴人雖主張
      依高木生之存款明細所示，為現金支出非轉帳，無法證明係支付貸款，況於支
      出之前一日或同日均有相同或近似之數額存入，顯見該貸款非由高木生支付云
      云。惟查，高木生提領現金之日期及金額，與貸款繳納之日期及金額相符，已
      如前述，應認係繳納貸款無誤；至於提款之前一日或同日雖有數額存入，但金
      額大部分並不相符，此為被上訴人所不否認【見本院卷(一)一八二頁被上訴人答
      辯(二)狀】，則此二者之間是否有關，已屬可疑，況被上訴人又無法證明高木生
      帳號之款項係兩造所存入，且該存入高木生帳號之款項如係兩造所有，則由兩
      造直接存入上訴人繳納貸款之帳號即可，無存入高木生帳號，再由高木生帳號
      提領繳納之理？故被上訴人上開所辯，不足採信。
    (3)分期自備款一百零五萬六千元部分：自七十五年十一月八日起分二十四期，每
      期攤還四萬四千元，由高木生繳納，於七十九年六月七日結清，有台北市銀行
      國宅分期配合款攤還送款簿存根、台北市政府國民住宅處八十六年六月十九日
      北市宅五字第八六二二六八九二○○號回函在卷可稽【見本院卷(一)一四一─一
      五三頁、原審卷(二)一二六頁】。由上所述，系爭房地既係高木生購買贈與上訴
      人及高秉琪，價款亦由高木生所繳納，則系爭房地價款中之訂金三萬元及自備
      款中之二萬八千零六十一元部分，自無由上訴人繳納之理？故上訴人主張此部
      分係高木生繳納，雖無法舉證證明之，但與常情無悖，亦堪採信。
  (三)七十五、七十六年間兩造均任職台灣全錄公司，其二人之年收入於扣繳稅額後，
    被上訴人為十八萬七千四百四十六元及十八萬四千二百五十四元，上訴人（含兼
    開計程車之收入）為二十三萬五千一百五十九元及二十八萬二千零三十一元，合
    計兩造七十五年度之收入為四十二萬二千六百零五元、月收入為三萬五千二百十
    七元；七十六年度之年收入為四十六萬六千二百八十五元，月收入三萬八千八百
    五十七元，有扣繳憑單為證【見原審卷(二)二三八─二四一頁】，而系爭房地，自
    備款部分，自七十五年十一月八日承購起分二十四期，每期而攤還四萬四千元，
    國宅基金貸款五十萬元及銀行配合貸款七十萬元，每月需攤還一萬餘元，而購屋
    當時兩造之子高健瑋（七十四年十二月十五日生）尚未滿足歲，需支付保姆費用
    、奶粉等費用，七十五年三月間兩造又購置汽車一部，值五十萬元，亦需支付分
    期貸款，故以當時兩造之收入及支出以觀，顯已不足支付系爭房地之貸款。而高
    木生於七十五年間係浩瑋實業有限公司負責人，有台北市政府營利事業登記證及
    申報銷售額與稅額繳款書可證【見本院卷(一)一五八─一六八頁】，顯有資力購買
    系爭房地。從而，上訴人主張系爭房地係高木生購買，贈與伊及高秉琪，應堪採
    信。
五、按聯合財產關係消滅時，以夫妻雙方剩餘財產之差額，平均分配，方為公平，亦
    所以貫徹男女平等之原則。例如夫在外工作，或經營企業，妻在家操持家務、教
    養子女，備極辛勞，使夫得無內顧之憂，專心發展事業，其因此所增加之財產，
    不能不歸功於妻子之協力，則其剩餘財產，除因繼承或其他無償取得者外，妻自
    應有平均分配之權利，反之夫妻易地而處，亦然。爰增設民法第一千零三十條之
    一剩餘財產分配請求權之規定。惟夫妻一方有不務正業，或浪費成習等情事，於
    財產之增加並無貢獻者，自不能使之坐享其成，獲得非分之利益。此際如平均分
    配，顯失公平，應由法院酌減其分配額或不予分配。爰增設同條第二項。質言之
    ，夫妻雙方對家庭維持及財產增加有貢獻者，於夫妻婚姻關係消滅後，就雙方剩
    餘財產之差額，始有請求分配之權，否則自無權請求。本件上訴人於八十四年十
    一月在大眾商業銀行有十萬元之存款，嗣至八十六年間有十萬元至二十五萬元不
    等之定期存款，八十六年間於彰化商業銀行有八十萬元存款，雖有大眾商業銀行
    存單存款客戶資料全部查詢單、彰化商業銀行定期存款明細分類帳在卷可憑【見
    原審卷(一)一五八頁、本院卷(二)一三三、一三四頁】，惟此均係被上訴人八十三年
    離家後始存入，姑不論該定期存款是否為上訴人所有，被上訴人對該款並無貢獻
    可言，揆之首揭說明，被上訴人自無權請求分配。
六、綜上所述，被上訴人主張系爭房地係兩造婚姻關係存續中取得之原有財產，價值
    為七百五十七萬二千九百四十三元，於扣除上訴人所負之債務及伊剩餘之財產後
    ，請求依民法第一千零三十條之一規定，命上訴人給付剩餘財產二百萬元及自起
    訴狀繕本送達之翌日起至清償日止按年息百分之五計算之利息，為無理由，不應
    准許。原審判命上訴人給付，自有未洽。上訴意旨指摘原判決不當，求予廢棄改
    判，為有理由。自應由本院予以廢棄改判，如主文第二項所示。
七、兩造其餘攻擊、防禦方法與判決結果無涉，爰不一一論述，併此明。
八、據上論結，本件上訴為有理由，依民事訴訟法第四百五十條、第七十八條，判決
    如主文。
中      華      民      國      九十    年      四      月     三       日
                                         民事第五庭
                                             審判長法  官  張  劍  男
                                                   法  官  蘇  芹  英
                                                   法  官  蔡  芳  齡
右正本係照原本作成。
如不服本判決，應於收受送達後二十日內向本院提出上訴書狀，其未表明上訴理由者
，應於提出上訴後二十日內向本院補提理由書狀（均須按他造當事人之人數附繕本）
上訴時應提出委任律師或具有律師資格之人之委任狀；委任有律師資格者，另應附具
律師及格證書及釋明委任人與受任人有民事訴訟法第四百六十六條之一第一項但書或
第二項（詳附註）所定關係之釋明文書影本。
中      華      民      國      九十    年      四      月     四        日
                                                   書記官  蔡  錦  輝
附註：
民事訴訟法第四百六十六條之一（第一項、第二項）：
對於第二審判決上訴，上訴人應委任律師為訴訟代理人。但上訴人或其法定代理人具
有律師資格者，不在此限。
上訴人之配偶、三親等內之血親、二親等內之姻親，或上訴人為法人、中央或地方機
關時，其所屬專任人員具有律師資格並經法院認為適當者，亦得為第三審訴訟代理人
。


司法院資訊處製作；財團法人民間司法改革基金會備份。
